【裁判字號】    99,重上,154
【裁判日期】    991228
【裁判案由】    清償借款
【裁判全文】
臺灣高等法院臺中分院民事判決         99年度重上字第154號
上  訴  人  葉慶東
            張春燕
共      同
訴訟代理人  江來盛律師
被 上訴 人  國泰人壽保險股份有限公司
法定代理人  張發得
訴訟代理人  洪敏洲
上列當事人間請求清償借款事件，上訴人對於中華民國99年7月
30日台灣台中地方法院99年度重訴字第62號第一審判決提起上訴
，本院於99年12月14日言詞辯論終結，判決如下：
    主      文
上訴駁回。
第二審訴訟費用由上訴人連帶負擔。
    事 實 與 理 由
一、被上訴人主張：
(一)上訴人葉慶東於民國79年間由上訴人張春燕擔任連帶保證人
    ，與其訂立消費借貸契約，借款金額分別為新台幣（下同）
    1650萬元及1350萬元，借款期間均自79年12月12日起至99年
    12月12日止，各分240期，利率按週年利率12.75%計算，自
    借款日起每屆1個月應支付本金及利息，如有遲延，除按上
    開利率計算遲延利息外，自逾期之日起6個月以內者按上開
    利率10%，逾6個月者按上開利率20%計算違約金，如未按期
    給付即喪失期限利益及分期攤還權利，全部視為到期，應即
    清償全部債務。上訴人等於87年2月12日起即未繳納本息，
    經被上訴人行使抵押權聲請拍賣抵押物即門牌高雄市○○○
    路202號建物，及該建物坐落土地即高雄市○○區○○段8小
    段第41、42號土地持分（下稱系爭不動產），經高雄地方法
    院91年度執字第22513號強制執行事件拍賣抵押物，分配後
    仍有2914萬2067元（其中本金2490萬3149元，已到期之利息
    及違約金為423萬8918元）未獲清償，是上訴人等就拍賣不
    足額部分，依上揭消費借貸及連帶保證關係，應負連帶清償
    責任。
(二)擔保放款契約，內容上可分為債權契約及物權契約。關於「
    借款人變更」，在放款審核作業流程上，需清償原貸款帳號
    ，並塗銷原設定抵押權，再進行對新借款人徵信審核（債權
    契約）及擔保物重新設定（物權契約）之作業，作業流程始
    算完備。訴外人陳許彩鳳與上訴人葉慶東間以其意思表示約
    定由陳許彩鳳承擔債務，其約定效力只存在陳許彩鳳與葉慶
    東間，並不能以其約定內容對抗被上訴人。上訴人葉慶東雖
    曾以存證信函通知陳許彩鳳前來被上訴人公司辦理「借新還
    舊」事宜，惟被上訴人並無實際受理陳許彩鳳「借新還舊」
    之申請，更遑論有承認其「債務承擔」之表示，況被上訴人
    並未於86年9月9日發函通知上訴人葉慶東及陳許彩鳳辦理「
    借新還舊」之手續。且被上訴人與上訴人等所定系爭借款契
    約，係約定系爭借款應依約繳息，並不問由債務人親自為之
    ，或委由他人代為處理，縱系爭不動產貸款分期款為陳許彩
    鳳繳交，此乃陳許彩鳳與上訴人等間約定，不能逕自推論被
    上訴人知悉並同意「債務承擔」。而被上訴人本於抵押權之
    追及性，以現所有權人即陳許彩鳳為拍賣抵押物裁定之相對
    人，並依該裁定聲請強制執行以求償，乃係抵押權之實施，
    亦非得執此即認定被上訴人同意陳許彩鳳為本件之債務承擔
    。另本件違約金之請求，係依上揭執行事件分配表所載，按
    約定利率之20%計算，並無過高情事。
(三)依民法第301條、第302條第1項分別規定：「第三人與債務
    人訂立契約承擔其債務者，非經債權人承認，對於債權人不
    生效力」、「前條債務人或承擔人，得定相當期限，催告債
    權人於該期限內確答是否承認，如逾期不為確答者，視為拒
    絕承認」。可知，縱上訴人等與陳許彩鳳間訂有債務承擔契
    約，但被上訴人並未同意承認，該契約對被上訴人不生效力
    。縱上訴人稱其已以存證信函告知被上訴人公司，該筆借款
    已由陳許彩鳳承擔，請被上訴人公司向陳許彩鳳收取借款本
    息，此僅係單方面通知，被上訴人公司並無意思表示同意此
    債務承擔契約，故為拒絕承認。上訴人以已寄發存證信函告
    知被上訴人，逕認被上訴人公司同意債務承擔，於法無據。
    （被上訴人於原審請求「上訴人等應連帶給付被上訴人2914
    萬2067元，及其中2490萬3149元，自92年7月19日起至清償
    日止，按年息百分之10計算之利息；暨自92年8月19日起至
    清償日止，按上開利率百分之20計算之違約金」，原審則判
    決「上訴人等應連帶給付被上訴人2914萬2067元，及其中24
    90萬3149元，自93年11月19日起至清償日止，按年息百分之
    10計算之利息；暨自92年8月19日起至清償日止，按上開利
    率百分之20計算之違約金」，並駁回被上訴人其餘之訴。被
    上訴人就其敗訴部分，未據聲明不服，已告確定。上訴人就
    其敗訴部分，提起上訴）。
二、上訴人等則抗辯：
(一)上訴人等雖與被上訴人訂立系爭借貸契約，就系爭不動產於
    79年11月30日設定最高限額抵押權予被上訴人，惟上訴人葉
    慶東於84年5月5日與訴外人吳招蓉就系爭不動產訂立買賣契
    約，契約明確約定：「於簽訂本約3日起由乙方（即吳招蓉
    ）承受甲方（即上訴人葉慶東）原向國泰人壽保險公司貸款
    餘額2760萬元正，其差額部分30萬元，甲方同意於繳納土地
    增值稅時一併付與乙方。其利息自訂立本合約之次日起由乙
    方繳納，其繳納期間至84年7月5日止，甲方同意於交屋日未
    交屋時，因延期所衍生之利息由甲方負責繳納，其期間至交
    屋日止。並於簽約日開立本票5張作為擔保」，顯見上開買
    賣契約雙方間已存有債務承擔契約，承擔標的係上訴人葉慶
    東對被上訴人之系爭借款債務，上訴人葉慶東並於84年5月
    22日隨存證信函檢附支票1紙，支付依上揭約定應負擔之利
    息予吳招蓉。上訴人葉慶東亦分別以85年7月17日及86年9月
    18日存證信函，通知被上訴人系爭不動產已移轉他人，及系
    爭借款債務亦由買受人承擔等情事，另被上訴人並於86年9
    月9日函知上訴人葉慶東及陳許彩鳳辦理「借新還舊」手續
    ，是被上訴人至遲於86年9月18日前應已知悉上揭事實。
(二)按由第三人就債權所為之擔保，除該第三人對於債務之承擔
    已為承認外，因債務之承擔而消滅，民法第304條第2項定有
    明文。又依最高法院18年上字第61號判例要旨：第三人與債
    務人約明承任其債務者，於通知債權人經其同意時，其債務
    移轉於該第三人，而債權人於受通知後逕向該第三人請求清
    償者，即應認為已有同意。上訴人葉慶東以3800萬元購買系
    爭不動產，於建築物完工後再向被上訴人貸款3000萬元，截
    至上訴人葉慶東售予吳招蓉止（登記所有權人為陳許彩鳳）
    ，已繳交56期共1600萬元以上本息。上訴人葉慶東於84年出
    售系爭不動產後，陳許彩鳳亦自84年8月至87年2月止，連續
    31期將本息繳交予被上訴人。被上訴人明知系爭不動產已移
    轉予陳許彩鳳，並持續收取陳許彩鳳繳交之本息，足證被上
    訴人早已知悉，並同意由陳許彩鳳為系爭借款之債務承擔，
    則系爭借款實已由陳許彩鳳及吳招蓉為債務承擔無訛，被上
    訴人自無向上訴人葉慶東請求返還借款債務之餘地。
(三)上訴人葉慶東與陳許彩鳳及吳招蓉於系爭不動產買賣契約成
    立後，上訴人葉慶東甚且支付買價差額、貸款差額、利息差
    額等予陳許彩鳳等人，上訴人葉慶東若非已與陳許彩鳳及吳
    招蓉合意由其等債務承擔，上訴人葉慶東豈可能再支付上揭
    款項？若陳許彩鳳及吳招蓉未購買系爭房地，上訴人葉慶東
    怎可能支付上揭款項？再者84年5月5日簽約時，有訴外人盧
    長淵、陳明吉、盧月嬌、林清海等介紹人及土地代書許文怡
    等與雙方當事人在場；簽畢，每位介紹人亦依慣例收取介紹
    費，此有介紹人盧月嬌書面證詞可稽，足徵陳許彩鳳在法院
    證言不實。此外，縱吳招蓉與陳許彩鳳係通謀虛偽意思表示
    ，但兩人間之無效行為，並不影響陳許彩鳳實際分期清償系
    爭不動產抵押之本息，以承擔上訴人等對被上訴人債務效力
    。被上訴人亦明知系爭不動產已移轉陳許彩鳳，並同意其為
    債務承擔，故被上訴人自84年8月間起至87年2月間止乃轉向
    陳許彩鳳收取本息，且在陳許彩鳳未續繳本息起，逕向陳許
    彩鳳以強制執行手段請求清償並查封，且於拍賣標的物期間
    ，被上訴人亦從未通知上訴人葉慶東。
(四)被上訴人雖提出87年1月3日寄予上訴人等之存證信函，但並
    未提出該存證信函回執，無法證明該信函有送達上訴人等，
    且上訴人等如有收到該存證信函，因事關切身權益，上訴人
    等不可能置之不理，不加回應。被上訴人另稱曾於87年9月
    21日向臺中地院聲請核發支付命令，並檢附87年度促字第43
    301號支付命令影本，然該支付命令核發時間為87年10月7日
    ，送達處所為台中縣龍井鄉○○○路東園巷1弄22號及1弄16
    號。然當時上訴人葉慶東住所迄今均為台中市工業區○○○
    路82之28號，上訴人葉慶東於85年7月15日及86年9月18日之
    存證信函即均以該址為寄發地址，而被上訴人前於86年12月
    31日寄發郵戳為87年1月3日催告存證信函，地址應係記載為
    台中市工業區○○○路82之28號，則被上訴人前揭支付命令
    卻為何不依該址為送達，令人不解？再被上訴人以該台中縣
    龍井鄉○○○路東園巷1弄22號及1弄16號地址送達支付命令
    而無法送達，法院通常要求聲請人聲請戶籍謄本陳報後再送
    達，而上訴人葉慶東地址當時已變更為台中市工業區○○○
    路82之28號，被上訴人如有遵照法院指示，則上訴人葉慶東
    不可能有漏接支付命令情形發生。故被上訴人雖提出該支付
    命令，但仍不足以證明其有依法催告上訴人等。
(五)被上訴人公司稱無法提出繳納系爭本息之本票、匯款單及年
    度繳納利息證明等資料，係因已逾保存年限而銷毀，而被上
    訴人所提出之催收紀錄、存證信函及民事聲請狀等資料係因
    該案件之債權尚未獲清償，此等法務訴訟相關文件尚需保存
    ，絕非上訴人故意不提出或惡意隱瞞云云。然系爭債權金額
    關係債務人權益甚大，且因被上訴人就系爭借款發生繳納遲
    延時，均未依法通知上訴人等，上訴人等根本無法知悉系爭
    借款債務究竟若干金額未償，而被上訴人據以聲請強制執行
    及聲請支付命令之金額全係其片面製作，未提供實際憑證供
    查證，此關係上訴人等重要權益，上訴人等有權瞭解，如金
    額不符，上訴人等不可能同意被上訴人請求，被上訴人身為
    放款業者，對此放款業務細節，憑證應保留情形應知之甚詳
    ，豈會在未核對前即貿然將憑證銷毀，故被上訴人所言不實
    。另依被上訴人檢附之繳息明細查詢表所載，發現始期為84
    年8月12日，正係陳許彩鳳開始繳納分期款時，繳納方式均
    係臨櫃支票繳納，直至陳許彩鳳無法繳納之87年2月12日止
    未曾改變。顯見被上訴人前揭之本票、匯款單及年度繳納利
    息證明等資料已逾保存年限而銷毀之說存疑。況依上開繳息
    明細查詢表，姓名為上訴人葉慶東名義，而被上訴人在向陳
    許彩鳳收取分期款項期間迄至本件訴訟，均未曾向上訴人等
    催告，則被上訴人請求金額是否正確即有疑義，為免爭議自
    應保留相關憑證以待會算，被上訴人卻稱債權憑證已銷毀，
    如此輕率實難認同。
(六)被上訴人之繳息明細查詢表，係陳許彩鳳之分期繳納借款記
    錄，總共31期，每次金額均高達約28萬5千元，金額合計高
    達880多萬元，況陳許彩鳳亦證稱：「因其系爭不動產登記
    名義人，就繳了好幾百萬元之本息」，足見陳許彩鳳繳納前
    揭款項係為其個人利益，並非為上訴人等代為繳納。且因繳
    納已相當時間而金額甚大，衡諸常情自不可能為上訴人等繳
    納。被上訴人雖稱上訴人自第58期即84年10月12日起未繳付
    本息，依約已喪失分期攤還權利，並稱依謄本記載，於84年
    8月2日將不動產移轉登記與陳許彩鳳。然系爭借款分期繳納
    於84年8月12日起即由陳許彩鳳繳納，且繳納之方式為支票
    繳納，而上訴人亦於85年7月15日寄發存證信函通知被上訴
    人，告知借款債務已由陳許彩鳳承擔，被上訴人亦已收到。
    而陳許彩鳳繳納分期款項係到87年2月12日止。被上訴人亦
    稱於86年11月又有出現繳納遲延情形等情觀之，陳許彩鳳繳
    納款項有不正常情形，因被上訴人均未通知上訴人等有繳納
    延遲之情，據信被上訴人應有催告陳許彩鳳，如其不然將依
    法拍賣抵押物求償，而陳許彩鳳為免不動產遭查封拍賣，自
    會續繳，故雙方應有達成由陳許彩鳳續繳借款之共識，否則
    系爭不動產既將被拍賣，陳許彩鳳在評估續繳無實益，自然
    就放棄不再繳納。且被上訴人曾於86年9月9日發函通知上訴
    人等辦理「借新還舊」事宜，上訴人等獲函後，即於86年9
    月18日以存證信函告知被上訴人債務承擔之事實，故被上訴
    人接到上開信函時即已知悉並確立債務承擔之事實，此亦從
    被上訴人於聲請拍賣抵押物之強制執行程序，迭以陳許彩鳳
    為債務人可見一斑。
(七)另上訴人張春燕曾與被上訴人訂立連帶保證契約，擔保上訴
    人葉慶東之系爭借款債務，然上開債務承擔契約生效並經被
    上訴人承認後，因上訴人張春燕對債務承擔人之債信情況並
    不熟悉，故未對該債務承擔契約承認，故上訴人張春燕保證
    債務因此消滅。
(八)原審認被上訴人主張「借舊還新」仍須對新借款人進行徵信
    審核，則被上訴人縱有通知他人辦理借新還舊乙事，亦非屬
    對債務承擔之承認，惟依民法第247條之1所規定定型化契約
    中加重他方當事人責任之約定無效；消費者保護法第11條規
    定定型化契約應本於平等互惠原則、第12條規定違反誠信原
    則，對消費者顯失公平之定型化契約無效。本件被上訴人以
    上揭條件加諸上訴人身上，顯然違背誠信原則，並顯失公平
    。
(九)被上訴人明知系爭借款債務已由陳許彩鳳承擔，並向陳許彩
    鳳收取借款之分期本息，在陳許彩鳳無法續繳時，亦以陳許
    彩鳳為債務人查封拍賣系爭不動產，並迅速在短時間內連續
    密集拍賣系爭不動產，終使系爭不動產拍賣價格低落，且在
    92年拍賣抵押物分配價金後，長達7、8年時間未曾通知上訴
    人，使違約金及遲延利息不斷膨脹增加至天文數字，嚴重損
    害上訴人等權益，且關於系爭借款催收業務均係由被上訴人
    在台中之分公司進行，而上訴人等亦曾寄發存證信函通知被
    上訴人，被上訴人不可能不知情，可知被上訴人利用債務承
    擔爭議，從中牟取不法暴利，被上訴人之作法違背誠實信用
    原則，且該當權利濫用之事實。
三、兩造不爭執事項：
(一)上訴人葉慶東由上訴人張春燕擔任連帶保證人，於79年10月
    22日分別向被上訴人借款1650萬元及1350萬元，計3000萬元
    ，期限均自79年12月12日至99年12月12日止，上訴人葉慶東
    並以系爭不動產於79年11月30日設定最高限額抵押權3600萬
    元予被上訴人。
(二)上訴人葉慶東貸款後繳交56期本息，於84年5月5日與吳招蓉
    就系爭不動產訂立買賣契約，契約中約定：「於簽訂本約3
    日起由乙方（即吳招蓉）承受甲方（即上訴人葉慶東）原向
    國泰人壽保險公司貸款餘額2760萬元正，其差額部分30萬元
    ，甲方同意於繳納土地增值稅時一併付與乙方。其利息自訂
    立本合約之次日起由乙方繳納，其繳納期間至84年7月5日止
    ，甲方同意於交屋日未交屋時，因延期所衍生之利息由甲方
    負責繳納，其期間至交屋日止。並於簽約日開立本票5張作
    為擔保」，系爭不動產則移轉登記為陳許彩鳳，陳許彩鳳亦
    自84年8月至87年2月止，連續31期繳交本息予被上訴人。
(三)該貸款自87年2月12日起未依約繳納本息，被上訴人以陳許
    彩鳳為相對人，向高雄地院聲請拍賣抵押物裁定（85年度拍
    字第322號裁定），並於91年5月29日向同院聲請拍賣抵押物
    之強制執行，經該院91年度執字第22513號執行拍定後，分
    配受償1183萬1459元（計算至92年7月18日止，僅受償部分
    利息，本金及違約金均未清償），仍有2914萬2067元（其中
    本金為2490萬3149元，已到期之利息及違約金為423萬8918
    元）未獲清償。
四、兩造爭執事項：
(一)上訴人等向被上訴人之系爭借款債務，是否已由吳昭蓉或陳
    許彩鳳承擔，且經被上訴人同意？本案情形是否符合最高法
    院18年上字第61號判例之要件？
(二)系爭借款債務如未經被上訴人同意承認由吳昭蓉或陳許鳳承
    擔，則被上訴人向上訴人等請求給付違約金部分，是否有約
    定過高之情事？
(三)被上訴人向上訴人請求本件之金額，是否有權利濫用之情形
    ？
五、查上揭不爭執事項，有被上訴人提出之擔保放款借據影本2
    紙、國泰人壽保險股份有限公司約定書影本1份、臺灣高雄
    地方法院91年度執字第22513號強制執行事件92年8月1日分
    配表影本1紙、原審法院98年度司促字第51319號支付命令影
    本1份（見原審法院98年度司促字第51319號卷），及上訴人
    葉慶東83年5月12日至92年7月18日間繳息紀錄表影本1份、
    高雄市新興地政事務所新庄段8小段41、42號地號土地、184
    號建號建物異動索引各1份，上訴人提出之84年5月5日不動
    產買賣契約書影本1份、臺中市第九信用合作社84年5月12日
    面額16萬0578元支票影本1紙（發票人葉慶東、票號FA00000
    00、帳號1498-7）等資料附卷可憑（見原審卷第23至25、27
    、34至45頁），且經本院調閱高雄地院85年度拍字第322號
    聲請拍賣抵押物、87年度執字第22481號、91年度執字第225
    13號強制執行事件卷宗查核屬實，此部分堪信為真實。茲就
    兩造爭執事項審究如下：
(一)上訴人等向被上訴人之系爭借款債務，是否已由吳昭蓉或陳
    許彩鳳承擔，且經被上訴人同意？本案情形是否符合最高法
    院18年上字第61號判例要件？
  1.上訴人等陳稱系爭借款債務於上訴人葉慶東將系爭不動產出
    售予吳招蓉，並訂有上開債務承擔契約乙節，已如上述，雖
    證人陳許彩鳳於原審中到庭證稱：系爭不動產買賣契約是假
    的，是因上訴人葉慶東無力繳納貸款利息，故要伊幫忙找人
    擔任人頭買受人，伊才找吳招蓉與上訴人葉慶東簽立買賣契
    約書，並將系爭不動產過戶於伊名下，再由伊將系爭不動產
    轉賣出去，吳招蓉都沒有參與系爭不動產之買賣，伊或吳招
    蓉亦均未支付任何價金等語（原審卷第61頁背面）。惟上訴
    人葉慶東曾於84年間簽發臺中市第九信用合作社面額16萬05
    78元支票1紙予吳招蓉（見原審卷第27頁），核與上訴人等
    所提出之84年5月22日台中工業區郵局存證信函所載：「...
    .茲檢附該貸款本人（指上訴人葉慶東）應繳日數（4月12日
    至5月5日）之利息計壹拾陸萬零伍佰柒拾捌元正之支票乙張
    ，請台端收執....」等內容相符（見原審卷第26、27頁）；
    則如系爭不動產之買賣契約係屬虛偽，衡情上訴人葉慶東當
    無需支付該筆利息款項予吳招蓉。又觀諸陳許彩鳳於取得系
    爭不動產所有權後，曾於86年9月3日將系爭不動產共同設定
    700萬元普通抵押權予訴外人吳佩芬，嗣並與其婆婆陳金樹
    蘭將系爭房屋共同出租予訴外人震東服飾開發有限公司（負
    責人為陳許彩鳳之夫陳明吉），租期自90年12月1日至92年
    11月31日，租金每月5萬元，後經高雄地院於92年1月20日以
    92高貴民夏91執字第22513號通知除去租賃等情，亦據本院
    調閱前開執行事件卷宗核閱無誤，益徵上訴人葉慶東確已將
    系爭不動產出賣予吳招蓉，否則上訴人葉慶東當無容認陳許
    彩鳳將系爭不動產設定高額抵押權及出租予他人之理。是證
    人陳許彩鳳於原審之證詞，有違常情，且與事實不符，應不
    足取。是上訴人等上開所稱，系爭借款債務，業由上訴人葉
    慶東與訴外人吳招蓉訂立上開債務承擔契約乙情，應屬事實
    。
  2.按當事人主張有利於己之事實者，就其事實有舉證之責任，
    民事訴訟法第 277條前段定有明文。次按第三人與債權人訂
    立契約承擔債務人之債務者，其債務於契約成立時，移轉於
    第三人。第三人與債務人訂立契約承擔其債務者，非經債權
    人承認對於債權人不生效力。民法第300條、第301條，分別
    定有明文。是債務承擔，須由債權人與第三人訂立契約（即
    勿庸經債務人同意）或由債務人與第三人訂立債務承擔契約
    ，而經債權人同意始生債務承擔之效力。此亦即債之相對性
    。再按債務之承任（即承擔），乃第三人與債權人或債務人
    所為以移轉債務為標的之契約，依法須第三人與債權人訂立
    契約，承擔債務人之債務，或與債務人訂約而經債權人承認
    而始克生效（最高法院20年上字第2017號判例參照）。上訴
    人等雖辯稱，系爭借款債務之債務承擔約定之事，業經被上
    訴人同意云云，然為被上訴人所否認。查上訴人葉慶東於85
    年7月15日對吳招蓉所發之存證信函（副本予被上訴人及陳
    許彩鳳）雖載明：「……依所訂買賣契約第2條，台端承受
    本人原向國泰貸款之餘額……。」等語（見原審卷第28頁）
    ，及陳許彩鳳自84年8月起至87年2月止31期以支票繳交本息
    之紀錄（本院卷第94-124頁），縱認被上訴人於收取本息之
    際，雖知悉貸款之本息係由陳許彩鳳所繳納。惟貸款本息之
    繳納並不以貸款人本人親自為之為必要，亦得由他人代為繳
    納，則縱被上訴人接受陳許彩鳳繳納系爭借款債務之本息，
    亦難逕以推斷被上訴人業已承認上訴人葉慶東與吳招蓉間所
    為之債務承擔。上訴人復抗辯陳許彩鳳已繳交31期共8百餘
    萬之本息，係為其自己繳納，並非為上訴人繳納等語，惟陳
    許彩鳳之繳款究係為其自己或上訴人所繳納，係屬其等間之
    債務承擔問題，而貸款本息之繳納既不以貸款人本人為必要
    ，自非得以執此即認被上訴人業已同意該債務已由陳許彩鳳
    承擔。上訴人等雖又抗辯：被上訴人曾於86年9月9日發函通
    知上訴人葉慶東及陳許彩鳳辦理借新還舊云云，惟此為被上
    訴人所否認，而證人陳許彩鳳亦證述：未曾收到被上訴人所
    寄發請其辦理借款之存證信函等語（見原審卷第62頁），證
    人即曾受僱於被上訴人處辦理放款業務之吳鑑修復到庭證稱
    ：不清楚被上訴人是否曾於86年9月間寄發任何存證信函給
    上訴人，亦不清楚葉慶東向被上訴人之借款有無第三人承擔
    等語（見原審卷第89、90頁）；此外，上訴人等復無法提出
    證據證明被上訴人確有寄發通知陳許彩鳳辦理借新還舊之存
    證信函之事，則上訴人等上揭所辯，實難逕信。況被上訴人
    縱有寄發該存證信函，惟所謂「借新還舊」，被上訴人乃需
    對新借款人進行徵信審核，申請人須備之文件與新受理案件
    相同，原則上需辦理擔保物重新設定作業，此有被上訴人提
    出之被上訴人公司借新還舊件處理要點影本、各類貸款受理
    必備文件影本在卷可憑（見原審卷第85頁）；準此，「借新
    還舊」既仍需審核債務承擔人之資格，則被上訴人縱有通知
    他人辦理借新還舊乙事，亦非即屬對債務承擔之承認至明。
    上訴人雖又抗辯本件被上訴人以上揭條件加諸上訴人身上，
    該定型化契約顯然違背誠信原則，並顯失公平等語，然本件
    被上訴人就「借新還舊」手續仍需對新借款人進行徵信審核
    ，核屬一般金融機關為確保債權之必要程序，不能認有何違
    反誠信原則或顯失公平之情。
  3.按抵押權人，於債權已屆清償期，而未受清償者，得聲請法
    院，拍賣抵押物，就其賣得價金而受清償，民法第873 條定
    有明文。又不動產所有人設定抵押權後，將不動產讓與他人
    者，依民法第 867條但書規定，其抵押權不因此而受影響，
    抵押權人得本於追及其物之效力實行抵押權。查系爭不動產
    既經抵押人讓與他人而屬於受讓之他人所有，則因實行抵押
    權而聲請法院裁定准許拍賣該不動產時，自應列受讓之他人
    為相對人（最高法院74年度台抗字第431號判例要旨參照）
    。上訴人等雖辯稱，被上訴人受上訴人通知系爭債務由陳許
    彩鳳承擔後，於陳許彩鳳無力繳納本息時即逕以陳許彩鳳為
    債務人訴請強制執行，其行為已符合最高法院18年上字第61
    號判例意旨，可認被上訴人已承認系爭借款債務承擔云云。
    查「第三人與債務人約明承任其債務者，於通知債權人經其
    同意時，其債務移轉於該第三人，而債權人於受通知後逕向
    該第三人請求清償者，即應認為已有同意」，最高法院18年
    度上字第61號判例要旨固足參照。然本件被上訴人雖以陳許
    彩鳳為相對人聲請強制執行，而台中地院85年拍字第322號
    裁定中亦載寫「相對人自84年10月12月起未繳納本息」，然
    查被上訴人就該件之聲請強制執行狀中係載為「案外人自第
    58期即84年10月12即未依約前繳納本息」，而該狀中所載之
    「案外人」係為上訴人葉慶東，業經本院揭裁定調卷核閱被
    上訴人之聲請狀內容查明，是該裁定內上揭記載顯係誤植。
    而被上訴人除於該強制執行聲請狀中仍記載債務人係為上訴
    人2人外，其於87年間就本件債務催告之存證信函、聲請發
    支付命令，均仍對上訴人葉慶東及張春燕為之，其內部之繳
    息明細表之借款人亦仍為上訴人葉慶東，有被上訴人提出之
    87年1月3日存證信函、台中地院87年度促字第43301號支付
    命令、被上訴人公司之繳息明細等件可參（本院卷第81、82
    -85、94-124、135頁），又上訴人所提出85年7月15日之存
    證信函內亦自承接獲被上訴人對其所寄之降息通知（參本院
    卷第173頁），核諸上情，被上訴人行使本件債權之對象均
    係對上訴人2人所為，並未有何對陳許彩鳳催告或通知之行
    為。而陳許彩鳳既為系爭不動產之抵押權人，則被上訴人列
    該不動產之現所有人即陳許彩鳳為執行債務人聲請就抵押標
    的物強制執行，揆諸上揭74年度台抗字第4318號判例要旨及
    說明，被上訴人亦僅係單純實行其抵押權，殊難認被上訴人
    有逕向第三人請求清償該借款債務之意思，尚非得認被上訴
    人對上訴人葉慶東與陳許彩鳳或吳招蓉間債務承擔約定之乙
    事，已為明示或默示承認，核與最高法院上揭18年上字第61
    號判例要旨情形不同，上訴人執此抗辯，洵非有據。
  4.上訴人等既無法舉證證明系爭借款債務，約定由陳許彩鳳或
    吳招蓉承擔，確經被上訴人同意，則依舉證責任分配原則，
    渠等自應受不利之認定，上訴人等上開所辯自不足採。系爭
    借款債務既無如上訴人等所稱被上訴人同意債務承擔之情，
    則系爭借款債務之連帶保證人即上訴人張春燕自亦無適用民
    法第304條第2項規定之餘地而謂其所負之連帶保證責任，已
    因債務承擔而消滅，自不待言。從而，被上訴人主張其並未
    同意系爭借款債務之承擔，上訴人葉慶東對被上訴人仍負償
    還系爭借款之責，上訴人張春燕所負之連帶保證責任亦不消
    滅乙節，自堪採信。
(二)系爭借款債務如未經被上訴人同意由吳昭蓉或陳許彩鳳承擔
    ，則被上訴人向上訴人等請求違約金部分，是否有約定過高
    情事？按約定之違約金額過高者，法院得依職權減至相當之
    數額，固為民法第252條所明定。惟按衡量違約金是否過高
    、是否相當仍須依一般客觀事實、社會經濟狀況及當事人所
    受損害情形，以為酌定標準。且約定之違約金是否過高、應
    就債務人若能如期履行債務時，債權人可得享受之一切利益
    為衡量之標準（參最高法院49年台上字第807號、51年台上
    字第19號判例意旨）。查兩造於上開借據約定「如有遲延履
    行時，除按原訂利率支付遲延利息外，自逾期之日起6個月
    以內者，另按原訂利率10%，逾期6個月以上者，另按原訂利
    率20 %加付違約金」，可知兩造約定之違約金乃視為因不於
    適當時期或不依適當方法履行債務所生損害之賠償總額，與
    一般金融機關貸款違約金之約定數額尚屬相當。準此，經斟
    酌一般之客觀事實，及社會經濟狀況及被上訴人因上訴人等
    未依約履行債務所受之損害，認兩造約定上開違約金，並無
    過高情形可言，上訴人等抗辯違約金約定過高，請求酌減云
    云，惟未能舉證證明有何違約金過高情形，空口抗辯，即屬
    無據。
(三)被上訴人向上訴人等請求本件之金額，是否有權利濫用情形
    ？上訴人等又辯稱，被上訴人明知借款債務已由陳許彩鳳承
    擔，並向陳許彩鳳收取借款本息，在陳許彩鳳無法續繳時，
    亦以陳許彩鳳為債務人查封拍賣不動產，在短時間內密集拍
    賣不動產，使系爭不動產拍賣價格低落，並在92年分配價金
    後長達7、8年時間未曾通知上訴人，使違約金及遲延利息不
    斷膨脹，嚴重損害上訴人權益，且上訴人等亦曾寄發存證信
    函通知被上訴人，被上訴人不可能不知情，可知被上訴人利
    用債務承擔爭議，從中牟取暴利，違背誠信原則，該當權利
    濫用云云。查抵押權之物保與主債務人之清償義務，皆有擔
    保債務清償之共同目的，蓋依民法第873條第1項：「抵押權
    人，於債權已屆清償期，而未受清償者，得聲請法院，拍賣
    抵押物，就其賣得價金而受清償」之規定，係債權人之選擇
    權利，非謂債權人需先向主債務人請求清償，其後始得實行
    抵押權，或債權人須先實行抵押權後，始得就餘額請求主債
    務人清償。而本件借貸契約之借款人既為上訴人等，無論上
    訴人等借款之用途為何，且不論本件借款債務是否已有抵押
    權之擔保，被上訴人即抵押權人自得選擇先實行抵押權，而
    後就不足之部分再向借款債務人即上訴人等請求清償；被上
    訴人向上訴人等行使其借款債權，既為使其債權受償，而非
    以損害上訴人等為主要目的，被上訴人請求之利益顯大於上
    訴人等所受之損害，亦無違誠信原則，難謂有何權利濫用可
    言。又本件上訴人等積欠債務數額係因上訴人等自己未予清
    償所造成，並非被上訴人行使債權所致，亦不能謂被上訴人
    有權利濫用之情。
六、綜上所述，被上訴人主張上訴人葉慶東向其借款，由上訴人
    張春燕擔任連帶保證人，於87年2月12日起未依約繳納本息
    ，其請求上訴人等連帶給付借款本金、利息及違約金，尚非
    無據；上訴人等抗辯系爭借款債務已由第三人承擔並經被上
    訴人同意，未能舉證以實其說，自仍應負返還借款本息及給
    付違約金之責。是被上訴人依消費借貸及連帶保證之法律關
    係，請求上訴人等連帶給付2914萬2067元，及其中2490萬31
    49元，自93年11月19日（即98年11月起回溯5年內）起至清
    償日止，按年息10%計算之利息；暨至清償日止，按上開利
    率20%計算之違約金為有理由。從而，原審判命上訴人等如
    數給付，並無違誤。上訴意旨指摘原判決不當，求予廢棄改
    判，為無理由，應予駁回其上訴。
七、本件事證已明，兩造其餘攻擊防禦方法與所舉證據，核與本
    件判決結果不生影響，爰不逐一論駁，附此敘明。
據上論結，本件上訴為無理由，依民事訴訟法第449條第1項、第
85條第2項，判決如主文。
中    華    民    國    99    年    12    月    28    日
                民事第四庭    審判長法  官  陳蘇宗
                                    法  官  吳美蒼
                                    法  官  林欽章
以上正本係照原本作成。
如對本判決上訴，須於收受判決送達後20日內向本院提出上訴書
狀，其未表明上訴理由者，應於提出上訴後20日內向本院提出上
訴理由書（須按他造人數附具繕本）。
上訴時應提出委任律師為訴訟代理人之委任狀。具有民事訴訟法
第466條之1第1項但書或第2項之情形為訴訟代理人者，另應附具
律師及格證書及釋明委任人與受任人有該條項所定關係之釋明文
書影本。如委任律師提起上訴者，應一併繳納上訴審裁判費。
                                    書記官  蔡嘉萍
中    華    民    國    99    年    12    月    30    日
                                                      Ｓ

司法院資訊處製作；財團法人民間司法改革基金會備份。
